【裁判字號】    89,上訴,2395
【裁判日期】    900430
【裁判案由】    誣告等
【裁判全文】
臺灣高等法院臺中分院刑事判決                  八十九年度上訴字第二三九五號
    上  訴  人  丙○○
    即 自 訴人
    即反訴被告
    自訴代理人  甲○○
    上  訴  人  丁○○
    即  被  告
    即 反 訴人
右上訴人等因誣告等案件，不服臺灣台中地方法院八十九年度自字第六四九號中華民
國八十九年十一月九日第一審判決，提起上訴，本院判決如左：
      主  文
上訴駁回。
      理  由
壹、自訴部分：
一、自訴意旨略以：被告丁○○於民國（下同）八十四年四月七日（自訴狀誤為同年
    四月十日）向案外人蘇財后承租坐落台中縣沙鹿鎮○○段犁份小段六四之一地號
    土地，預定供作瓦斯分裝、儲存等業務之場所，並於八十五年一月一日轉租予上
    訴人即自訴人（以下簡稱為自訴人）丙○○，供自訴人建築中台煤氣分裝場廠房
    之用，嗣自訴人請被告協同辦理有關建築廠房一事，被告向自訴人佯稱：因該廠
    址均係以被告名義辦理土地可供危險物品及高壓氣體儲藏分裝使用等，以被告名
    義為建物起造人較迅速且方便等語，又承諾會將起造人變更登記為自訴人，並出
    示相關申請文件以取信自訴人，使自訴人陷於錯誤，配合被告辦理一切興建建築
    物手續，並將給付上開建物之工程款新台幣（下同）三百八十萬元交付被告。詎
    被告未依約將系爭建物起造人變更登記為自訴人，經自訴人履次催促，被告藉詞
    推諉，迨自訴人發現被告於八十九年五月二十三日辦妥系爭建物所有權第一次登
    記，始知受騙，因認被告涉犯刑法第三百三十九條第一項詐欺取財之罪嫌云云。
二、按犯罪事實應依證據認定之，無證據不得推定其犯罪事實，刑事訴訟法第一百五
    十四條定有明文。又刑法第三百三十九條第一項詐欺取財罪之成立要件，須意圖
    為自己或第三人不法所有，以詐術使人將本人或第三人之物交付為要件，所謂以
    詐術使人交付，必須被害人因其詐術陷於錯誤，若其所用方法，不能認為詐術，
    亦不致使人陷於錯誤，即不構成該罪（最高法院四十六年台上字第二六０號判例
    參照）。訊據被告丁○○坦承於前開時間有將上開不動產轉租予自訴人丙○○及
    收受自訴人所交付之上開三百八十萬元等事實不諱，惟矢口否認有詐欺之犯行，
    辯稱：伊自八十四年八月起即在前開土地興建系爭建物，八十五年一月一日將土
    地轉租與自訴人，並由自訴人介紹瑞鴻營造有限公司續建建物，因伊一時無法支
    付建築費，乃要求自訴人先支付工程款三百八十萬元，惟其中一百萬元係自訴人
    應支付伊之訂金，六十萬元係自訴人應償還伊之欠款，伊並未對自訴人稱「因該
    廠址均係以伊名義辦理土地可供危險物品及高壓氣體儲藏分裝使用等，以伊名義
    為建物起造人較迅速且方便」等語，亦未承諾會將起造人變更登記為自訴人云云
    。經查被告與自訴人簽訂存放危險物品及分裝用地租賃契約書時，並未對自訴人
    佯稱「因該廠址均係以被告名義辦理土地可供危險物品及高壓氣體儲藏分裝使用
    等，以被告名義為建物起造人較迅速且方便」等語，亦未承諾會將起造人變更登
    為自訴人等情，業據簽約當時在場之證人乙○○到庭結證在卷（見本院卷第八十
    二頁）。次查自訴人於八十五年中旬委請瑞鴻營造有限公司在前開土地上按被告
    交付之施工圖興建建物時，該土地上已蓋有倉庫，瑞鴻營造有限公司依被告要求
    將倉庫修繕，並依自訴人指示繼續興建其他建物，依施工圖施工之工程款為三百
    八十萬元，追加增建部分為三百八十萬元，其中倉庫之修繕費用及建物中辦公室
    一間工程款共五十七萬零三百六十元，含稅六十四萬零三百六十元係被告支付，
    餘款為自訴人支付，自訴人支付之工程款中面額一百九十萬元支票二紙係自訴人
    與被告帶同瑞鴻營造有限公司員工朱瑞爐前往自訴人弟弟處取得，並有被告背書
    等事實，亦證人朱瑞爐到庭結證屬實，可見自訴人與被告於八十五年一月一日簽
    訂上開存放危險物品及分裝用地租賃契約書時，其上建物已有倉庫，因此該租賃
    契約上未言明建物租金乙事，無法據以認定前開土地上之建物被告已同意移轉登
    記予自訴人。第查被告於八十五年十二月十一日簽一紙代收工程款收據予自訴人
    ，其內容為「茲向丙○○預設申請中『中台煤氣分裝場』乙案，工程款項金額新
    台幣參佰捌（拾）萬正，支票貳紙，代轉交付瑞鴻營造（股）公司，工程款項由
    丙○○支付屬實。」有該收據及支票二紙附卷可稽，查工程款面額一百九十萬元
    之支票二紙既係由自訴人及被告帶同朱瑞爐前往自訴人弟弟處取得，因此被告若
    明確同意將建物移轉登記予自訴人，該三百八十萬元之工程款既已由自訴人交付
    瑞鴻營違有限公司，被告焉須簽上開代轉收據交付自訴人﹖又自訴人應支付予瑞
    鴻營造有限公司之工程款無法如期支付時，由被告支付乙事，經證人朱瑞爐證述
    明確，並有被告提出之支票及瑞鴻營造有限公司簽發之收據附卷可稽，因此被告
    若僅出租土地，毋庸於自訴人無法支付工程款時代為支付。另被告抗辯自訴人交
    付之前開三百八十萬元支票，其中一百六十萬元係自訴人應償還被告之欠款及押
    金等語，自訴人雖承認有該欠款及押金，惟否認係由該三百八十萬元內支付云云
    ，查自訴人與被告間除前開欠款及押金往來外，二人亦合夥中星石化股份有限公
    司，亦經自訴人及被告等二人分別陳述明確，並有被告提出該公司董事及監察人
    名單在卷可稽，因此兩造間資金往來既非單純，僅以金錢之支付由何人支付乙節
    ，自難藉以認該建物被告已同意移轉登記予自訴人。準此本件既不能證明被告曾
    明確答應將系建建物移轉登記予自訴人，其所為自與上開詐欺罪之構成要件有間
    ，難以該條之罪相繩。又證人戊○○雖到庭證稱：被告與自訴人簽訂存放危險物
    品及分裝用地租賃契約書時，曾對自訴人佯稱「因該廠址均係以被告名義辦理土
    地可供危險物品及高壓氣體儲藏分裝使用等，以被告名義為建物起造人較迅速且
    方便」等語，且承諾會將起造人變更登為自訴人等情，但查證人戊○○係自訴人
    之同居人，於作證時不免有附和之詞，故其證言並不足取，併此敘明。
三、此外復查無其他積極証據足認被告確有詐欺之犯行，其犯罪要屬不能證明。原審
    調查後以被告之犯罪並不能證明而為無罪之判決，核無違誤。自訴人上訴意旨仍
    執前詞，指摘原判決此部分不當，非有理由，應予駁回。
貳、反訴部分：
一、反訴意旨略以：反訴被告丙○○明知上訴人即反訴人（以下簡稱為反訴人）丁○
    ○並未同意將前開土地上之建物移轉登記予反訴被告，竟捏造不實事實，誣指反
    訴人同意將前開土地上之建物移轉登記予反訴被告，事後卻未依約履行，涉有詐
    欺罪嫌，而對反訴人提起自訴。因認反訴被告涉犯誣告之罪嫌云云。
二、按犯罪事實應依證據認定之，無證據不得推定其犯罪事實，刑事訴訟法第一百五
    十四條定有明文。又誣告罪之成立，以告訴人所訴被訴人之事實必須完全出於虛
    構為要件，若有出於誤會或懷疑有此事實而為申告，以致不能證明其所訴之事實
    為真實，縱被訴人不負刑責，而告訴人本缺乏誣告之故意，亦難成立誣告罪名（
    最高法院四十四年台上字第八九二號判例參照）。訊據反訴被告丙○○雖坦承有
    以反訴人丁○○同意將前開土地上之建物移轉登記予反訴被告，事後卻未依約履
    行為由，自訴反訴人詐欺罪之事實不諱，惟堅決否認有誣告之犯行，辯稱：反訴
    人同意將系爭建物之所有權移轉登記予伊，伊乃委請瑞鴻營造有限公司建築建物
    ，並支付工程款，嗣反訴人未依約移轉登記予伊，伊始自訴反訴人詐欺罪，伊所
    訴均係事實，並非誣告云云。經查反訴被告支付面額共三百八十萬元支票二紙作
    為工程款之給付，該建物興建時均由反訴被告指揮工程之進行，瑞鴻營造有限公
    司僅就建物中之倉庫及一間辦公室之工程款向反訴人請款，餘均由反訴被告支付
    工程款等情，業經證人朱瑞爐到庭證述明確，查反訴被告既委請上開營造公司興
    建系爭建物，並在場監督建物之興建，且以支票支付大部分工程款，準此反訴被
    告以此認其係系爭建物之所有權人，並非無中生有。嗣因反訴人未依約將系爭建
    物之所有權移轉登記予反訴被告，反訴被告乃對於反訴人提起詐欺罪之自訴，亦
    非無之放矢，核與上開誣告罪之構成要件不合。縱該詐欺罪嗣經法院判決無罪，
    惟反訴被告本缺乏誣告之故意，尚難以誣告罪相繩。
三、此外復查無其他確切證據足以證明反訴被告確有誣告之犯行，其犯罪亦屬不能證
    明。原審調查後以反訴被告之犯罪並不能證明而為無罪之判決，核無違誤。反訴
    人上訴意旨仍執前詞，指摘原判決此部分不當，亦無理由，應予駁回。
參、據上論結，應依刑事訴訟法第三百六十八條，判決如主文。
中      華      民      國    九十      年      四      月     三十     日
                              臺灣高等法院臺中分院刑事第八庭
                                    審判長法  官  羅  得  村
                                          法  官  林  輝  煌
                                          法  官  劉  榮  服
右正本證明與原本無異。
除誣告部分得上訴外，餘不得上訴。
如不服本判決應於收受送達後十日內向本院提出上訴書狀，其未敘述上訴之理由者並
得於提起上訴後十日內向本院補提理由書（均須按他造當事人之人數附繕本）。
                                          書記官  陳  俞  豪
中      華      民      國    九十    年      四     月    三十       日
                                                                      Ｆ


司法院資訊處製作；財團法人民間司法改革基金會備份。
